# HPT a extremismus

Existující modely historického myšlení pracují s konceptem tzv. dobových perspektiv (*historical perspectives*). Projekt Dějepis+ je rámoval otázkou *"Jak lépe porozumět lidem, kteří žili v minulosti?"* [@Cinatl2021Metodika p. 10]. Jak ale, že žákům se porozumět lidem v minulosti daří?

Jedním z nástrojů, který se o to pokouší, je tzv. Historical Perspective Taking (HPT) dotazník [@Hartmann_Hasselhorn2008Historical]. Má solidní empirické podložení a úspěšně ho adaptovaly i další výzkumy [@Huijgen_et_al2014Testing; @Huijgen_et_al2017Toward]. 

Zdá se mi ale, že má jeden zásadní nedostatek – nijak nezohledňuje současné perspektivy žáků. Jinými slovy: žák, který dosáhne lepšího výsledku v HPT, nemusí ve skutečnosti vykazovat lepší porozumění lidem v minulosti. Může výsledku dosáhnout proto, že nepřejímá implicitní předpoklad současné perspektivy HPT – tedy že současná perspektiva všech žáků je *"nacismus byl špatný"*. 

Jak výsledky ovlivňují právě názory (a perspektiva) žáka, bych chtěl ověřit následujícím výzkumem.

## Plánovaný výzkum

### Plán a cíle výzkumu

**Hlavní cíl:** Ověřit, jestli a jak moc mohou dnešní postoje žáků (příklon k autoritarismu, normalizace nacismu) ovlivnit výsledky ve validovaném nástroji na měření historických perspektiv – tedy budit dojem dobrého historického myšlení jen proto, že jejich názory souzní s názory tehdejších aktérů.

Kromě toho by výzkum měl čéskym učitelům přispět

- ověřeným českým překladem HPT dotazníku;
- ověřeným nástroje pro ověření současných perspektiv žáků (FR-LF, KSA-3, SDR-5)

Tyto nástroje by měly učitelům pomoci lépe diagnostikovat, jak na tom jejich  žáci jsou jak se schopností zaujmout dobové perspektivy, tak ohledně příklonu k různým autoritářským postojům – a v konečném důsledku tedy pomoci lépe přizpůsobit výuku moderních a soudobých dějin potřebám konkrétní třídy.

#### Jak to bude prakticky probíhat

**Kdo:** 9. ročník ZŠ + všechny ročníky SŠ

**Čas:** 15-25 minut čistého času

**Jednotlivé části:**

1. **Sběr základních údajů:** dotazník je anonymní, žáci pouze zadají svou třídu, pohlaví a poslední známku z dějepisu.
2. **Mini-test znalostí (6 položek)** – pro zjištění vlivu znalostí na schopnost zaujmout dobové perspektivy. [@Huijgen_et_al2017Toward]
3. **Úkol na dobové perspektivy** – český překlad ověřeného nástroje, který je postaven na fiktiní situaci z meziválečného Německa. [@Hartmann_Hasselhorn2008Historical]
4. **Krátký anonymní dotazník postojů** – obsahuje náhodně seřazené položky tří nástrojů:
	- FR-LF (mini verze o 6 položkách) - měří postoje k autoritářské vládě a zlehčování nacismu [@Decker_et_al2013Rechtsextremismus]
	- KSA-3 – měří ultra-pravicovou názorovou orientaci [@Beierlein_et_al2014Die_Kurzskala;@Nießen_et_al2019An_English]
	- SDR-5 – měří sociální žádoucnost, tedy jak moc ovlivňuje odpovědi žáků to, aby vypadali dobře [@Hays_et_al1989A_Five]


**Co bude dělat učitel?**

- zašlete odkaz na vyplnění dotazníku (elektronicky) *nebo* rozdáte vytištěné dotazníky v papírové variantě
- dohlédnete na klidný průběh a odevzdání

**Etika a bezpečí**

- Účast je **dobrovolná a anonymní**, žák může vyplňování odmítnout – nenuťte ho, prosím
- Pokud by některé otázky vyvolaly reakci žáků, doporučuji zařadit krátký bezpečný prostor pro reflexi a sdilení


#### Co jako jako zapojený učitel dostanu?

1. **Souhrnný report za třídu/školu**:
	- jaké žáci prokázali schopnosti zaujmout dobovou perspektivu
	- jaký se u nich projevil vztah mezi znalostmi a schopností zaujmout dobovou perspektivu
	- případné náznaky nežádoucího "přilepšení" výkonu na základě postojů žáku
2. **Doporučení do výuky**:
	- tipy na základě výzkumů, jak prohlubovat schopnost žáků zaujmout dobové perspektivy;
	- tipy, jak vybírat kontext, který žákům pomůže (časový, prostorový, socio-politický, socio-kulturní)

### Předpokládaná zjištění

#### Scénář A – potvrzení vlivu postojů žáka

Pracovní hypotéza je, že příklon žáka k extremistickým postojům může kontaminovat výsledky testu na schopnost zaujmout dobové perspektivy. Pokud se to potvrdí, bude to pro nás:

1. signál, že při výuce dějepisu je důležité s postoji žáka pracovat a vědomě je reflektovat, protože mohou ovlivnit nejen jeho přemýšlení o minulosti, ale i to, jak jeho výstupy působí skrytě na učitele;
2. solidní základ pro přemýslení o tom, jak konstruovat ověřování schopnosti zaujmout dobové perspektivy, které by nebylo náchylné na ovlivnění postoji žáka.

#### Scénář B – vliv postojů žáka se neprokáže

Pokud se hypotéza vlivu postojů žáka na výsledky neprokáže, bude to trochu zklamání a překvapení. Nicméně i to bude cenné zjištění – a hlavně, zůstane nám validovaný a funkční nástroj, pomocí kterého bude možné schopnost žáků zaujmout dobovou perspektivu ověřovat.


#### FAQ pro učitele

**Není to politický průzkum?** – Ne. Nezajímají mne přímo politické postoje žáků, ale to, jak mohou ovlivnit (kontaminovat) ověřování schopnosti zaujmout dobovou prespektivu.

**Proč se pracuje s "fiktivní" situací bez primárního pramene?** – Autoři původního nástroje HPT vycházeli z předpokladu, že při použití primárního pramene by výsledky mohla do velké míry ovlivnit schopnost žáků číst dobový pramen.  

**Můžu úlohy a dotazníky nějak připomínkovat?** – Rozhodně! Pokud máte návrh na vylepšení překladu nebo formulace, napište mi na [juda.kaleta@gmail.com](mailto:juda.kaleta@gmail.com). Zároveň ale platí, že se snažím být věrný originálu – takže vylepšení, které se budou příliš vzdalovat od původní verze, sice ocením a poznamenám si, ale spíše nebudu moci začlenit.



## Výsledky výzkumu

V dějepise se často snažíme žákům pomoci porozumět lidem v minulosti v jejich dobovém kontextu, nikoli je hodnotit dnešníma očima. Tuto schopnost se výzkumně snaží zachytit test Historical Perspective Taking (HPT). Jenže...

:::{#pythbox .redbox title="Jaká byla otázka?"}
Nemůže žák dosáhnout dobrého výsledku v testu dobových perspektiv spíše proto, že jeho **současné postoje souzní s postoji historických aktérů**, než proto, že skutečně dobře historicky uvažuje?
:::

Konkrétně: nemohou zda autoritářské nebo pro-nacistické postoje „vylepšit“ výsledek v úloze zaměřené na porozumění meziválečnému Německu?

:::{#pythbox .greenbox title="Co jsme zjistili? (shrnutí)"}
**Ne, předpoklad, že žáci s autoritářskými postoji dosáhnou lepších výsledků v HPT testu, se nepotvrdil.** Korelace mezi postoji a výsledky v HPT byla velmi slabá až nulová. To znamená, že výsledky v HPT testu nejsou kontaminovány současnými postoji žáků. Dobrá zpráva pro učitele dějepisu - výsledky v HPT testu skutečně odrážejí schopnost žáků zaujmout dobové perspektivy, nikoliv jejich současné názory. **Můžete ho tedy bez obav používat jako nástroj pro diagnostiku historického myšlení vašich žáků.**
:::

### Jak výzkum probíhal?

Výzkum proběhl v prosinci 2025 a zúčastnili se ho žáci 9. ročníků ZŠ a všech ročníků SŠ z různých typů škol a regionů ČR. Cílem při tom nebyla reprezentativnost (výsledky tedy nic neříkají o tom, jak jsou na tom "čeští žáci" obecně), ale jen zjištění, zda se potvrdí hypotéza, že autoritářské postoje žáků mohou ovlivnit výsledky v HPT testu.


```{r setup, include=FALSE}
library(dplyr)
library(psych)
library(patchwork)
```

```{r load_data, echo=FALSE}
hpt_data <- readRDS("data/029-hpt-a-extremismus.RDS")

bench_hpt <- tibble::tribble(
  ~studie,                     ~M,    ~SD,
  "Huijgen et al. (2017)",      3.20,  0.37
) |>
  mutate(
    low  = M - SD,
    high = M + SD
  )
```

Celkem se výzkumu zúčastnilo `r hpt_data %>% nrow()` žáků z `r hpt_data %>% distinct(school_id) %>% nrow()` škol (`r hpt_data %>% distinct(class_id) %>% nrow()` tříd).

```{r compute_class_sizes, echo=FALSE, message=FALSE, warning=FALSE}
class_sizes <- hpt_data %>%
  group_by(school_id, class_id) %>%
  summarise(n = n()) %>%
  ungroup()
```

#### Podrobnosti o vzorku žáků

```{r demographics_plots, echo=FALSE, message=FALSE, warning=FALSE}
p_gender <- ggplot(hpt_data, aes(x = gender)) +
  geom_bar() +
  scale_x_discrete(
    labels = c(
      M = "Muž",
      F = "Žena",
      O = "Jiné / neuvedeno"
    )
  ) +
  labs(
    title = "Pohlaví",
    x = "Pohlaví",
    y = "Počet žáků"
  )

p_grade <- ggplot(hpt_data, aes(x = history_grade)) +
  geom_bar() +
  labs(
    title = "Poslední známka z dějepisu",
    x = "Známka",
    y = "Počet žáků"
  )

p_school_type <- ggplot(hpt_data, aes(x = school_type)) +
  geom_bar() +
    scale_x_discrete(
    labels = c(
      public = "státní",
      private = "soukromá",
      church = "církevní"
    )
  ) +
  labs(
    title = "Typ školy podle zřizovatele",
    x = "Typ školy",
    y = "Počet žáků"
  )

p_school_level <- ggplot(hpt_data, aes(x = school_level)) +
  geom_bar() +
  scale_x_discrete(
    labels = c(
      lower_secondary = "2. stupeň ZŠ",
      upper_secondary = "SŠ"
    )
  ) +
  labs(
    title = "Stupeň školy",
    x = "Stupeň školy",
    y = "Počet žáků"
  )

class_sizes <- hpt_data |>
  count(class_id, name = "pocet_zaku")

p_class_size <- ggplot(class_sizes, aes(x = pocet_zaku)) +
  geom_histogram(bins = 5) +
  labs(
    title = "Velikost tříd",
    x = "Počet žáků ve třídě",
    y = "Počet tříd"
  )

(p_gender + p_grade) /
(p_school_type + p_school_level) /
p_class_size +
  plot_annotation(
    title = "Popis vzorku",
    theme = theme(plot.title = element_text(face = "bold"))
  )

```

#### Co žáci vyplňovali?

Žáci vyplňovali dotazník v délce přibližně 20-30 minut pomocí Google Forms (online). Dotazník obsahoval:

1. **Základní údaje** -- konkrétně třída, pohlaví a poslední známka z dějepisu.
2. **Mini-test znalostí** -- 6 otázek na základní znalosti o meziválečném Německu pro kontrolu vlivu znalostí na výsledky HPT.
3. **HPT dotazník** -- český překlad ověřeného nástroje na měření schopnosti zaujmout dobové perspektivy [@Hartmann_Hasselhorn2008Historical].
4. **Dotazník postojů** -- obsahoval položky z následujících nástrojů:
    - FR-LF (mini verze o 6 položkách) -- měří postoje k autoritářské vládě a zlehčování nacismu [@Decker_et_al2013Rechtsextremismus]
    - KSA-3 -- měří ultra-pravicovou názorovou orientaci [@Beierlein_et_al2014Die_Kurzskala;@Nießen_et_al2019An_English]
    - SDR-5 -- měří sociální žádoucnost, tedy jak moc ovlivňuje odpovědi žáků to, aby vypadali dobře [@Hays_et_al1989A_Five]

Všechny nástroje byly přeloženy do češtiny a zpětně přeloženy do angličtiny pro ověření kvality překladu. HPT dotazník byl navíc zkontrolován nezávislým učitelem dějepisu s dostatečnou praxí a znalostí modelů historického myšlení. Všechny dotazníky níže v sekci Materiály.

### Výsledky

**Hlavní výsledek** -- nepotvrdilo se, že by příklon žáků k autoritářským nebo extremistickým postojům zlepšoval výsledky v HPT testu. 

- Vztah mezi postoji žáků a jejich výsledky v HPT byl **velmi slabý**.
- Žáci s autoritářskými postoji nedosahovali statisticky lepším výsledků, spíše data naznačovala opak (i když velmi slabě).

**Závěr?** Výsledky v HPT testu tedy skutečně odrážejí schopnost žáků zaujmout dobové perspektivy, nikoliv jejich současné názory. To je dobrá zpráva pro učitele -- můžete HPT test použít pro měření, jestli žák dokáže zaujmout dobovou perspektivu a nemusíte se moc bát, že by žáci "ošidili" test svými postoji.

#### Podrobnější výsledky

Rozložení výsledků HPT zhruba odpovídá normálnímu rozložení, které se dalo očekávat. Celkově žáci dosahovali o něco nižších výsledků než v původní studii [@Huijgen_et_al2017Toward], ale rozdíl nebyl velký. Vliv na to mělo i to, že na rozdíl od nizozemské studie se výzkumu zúčastnili i žáci 9. ročníků ZŠ, učilišť a středních odborných škol. V nizozemskě studii šlo pouze o žáky z ekvivalentu gymnázií.

Zároveň ale platí, že zapojení čeští učitelé se rekrutovali především z těch, kteří mají zájem o moderní dějiny a výuku dějepisu, takže nelze vyloučit, že jejich žáci mohou být nadprůměrní i v tomto ohledu. Opakuji, že výzkum ale nebyl zaměřen na reprezentativnost, ale jen na ověření hlavní hypotézy.

```{r, echo=FALSE, message=FALSE, warning=FALSE}
hpt_desc <- hpt_data |>
  summarise(
    Průměr   = mean(HPT_TOT9, na.rm = TRUE),
    Rozptyl = var(HPT_TOT9, na.rm = TRUE),
    SD      = sd(HPT_TOT9, na.rm = TRUE),
    Minimum = min(HPT_TOT9, na.rm = TRUE),
    Maximum = max(HPT_TOT9, na.rm = TRUE)
  ) |>
  round(2)

kableExtra::kbl(
  hpt_desc,
  caption = "Základní deskriptivní statistiky celkového skóre HPT",
  booktabs = TRUE,
  longtable = TRUE
) |>
  kableExtra::kable_styling(
    bootstrap_options = "striped",
    full_width = FALSE
  )
```


```{r hpt_histogram, echo=FALSE, message=FALSE, warning=FALSE}
ggplot(hpt_data, aes(x = HPT_TOT9)) +
  geom_histogram(bins = 20) +
  # ±1 SD pásmo (transparentní obdélník přes celý y-rozsah)
  geom_rect(
    data = bench_hpt,
    aes(xmin = low, xmax = high, ymin = -Inf, ymax = Inf),
    inherit.aes = FALSE,
    alpha = 0.12
  ) +
  # průměr studie (svislá čára)
  geom_vline(
    data = bench_hpt,
    aes(xintercept = M),
    inherit.aes = FALSE,
    linewidth = 1
  ) +
  # popisek u čáry
  geom_text(
    data = bench_hpt,
    aes(x = M, y = Inf, label = paste0(studie, "\nM=", M, ", SD=", SD)),
    inherit.aes = FALSE,
    vjust = 1.2,
    hjust = -0.05,
    size = 3
  ) +
  labs(
    title = "Rozložení celkového skóre HPT (se srovnáním s předchozími studiemi)",
    x = "HPT (celkové skóre)",
    y = "Počet žáků"
  )

```

Vztah mezi postoji a HPT je znázorněn na následujícím grafu lineární regresní přímkou. Jak je vidět, vztah je velmi slabý. Tento výsledek byl potvrzen složitějšími statistickými modely (lineární smíšené modely s náhodnými efekty pro třídy a školy), které ale zde neuvádím pro přehlednost. Zájemcům rád poskytnu kompletní analýzy, v budoucnu se snad objeví i v nějakém odborném článku.

Ve vztahu k testu znalostí se potvrdily výsledky předchozích studií, že znalosti se na výsledcích HPT podílejí zhruba z 20 %. Žáci s lepšími znalostmi dosahovali i lepších výsledků v HPT testu.

```{r hpt_results, echo=FALSE, message=FALSE, warning=FALSE}
ggplot(hpt_data %>% mutate(FRLF = rowMeans(select(., RD1:RD3, NS1:NS3), na.rm = TRUE)), aes(x = FRLF, y = HPT_TOT9)) +
  geom_point(alpha = 0.5) +
  geom_smooth(method = "lm", se = TRUE) +
  labs(
    title = "Vztah mezi ideologickými postoji a HPT",
    subtitle = "Scatter plot s lineární regresní přímkou",
    x = "Ideologické postoje (FR-LF mini, vyšší = více autoritářské)",
    y = "Historical Perspective Taking (HPT – celkové skóre)"
  ) +
  theme_minimal()
```

#### Korelační matice

```{r, echo=FALSE, message=FALSE, warning=FALSE}
dat_corr <- hpt_data |>
  mutate(
    FRLF      = rowMeans(pick(RD1:RD3, NS1:NS3), na.rm = TRUE),
    KN        = rowMeans(pick(KN1:KN6), na.rm = TRUE)
  ) |>
  select(HPT_TOT9, HPT_CTX6, HPT_POP_rev, HPT_ROA, HPT_CONT, FRLF, KN)

# Korelační matice
cor_mat <- cor(dat_corr, use = "pairwise.complete.obs")
cor_mat <- round(cor_mat, 2)

# Přehledné názvy
colnames(cor_mat) <- rownames(cor_mat) <- c(
  "HPT (celkem)", "HPT (bez ROA)", "POP*", "ROA", "CONT", "FR-LF mini", "KN"
)

# Tabulka přes kableExtra
kableExtra::kbl(
  cor_mat,
  caption = "Korelační matice (Pearson r; pairwise complete.obs)",
  longtable = TRUE
) |>
  kableExtra::kable_styling(
    bootstrap_options = "striped",
    full_width = FALSE
  ) |>
  kableExtra::footnote(
    general = "Pozn.: POP* = absence presentistického (populistického) uvažování; ROA = role aktéra; CONT = kontextualizace. FR-LF mini je průměr RD1–RD3 a NS1–NS3. KN = mini test znalostí. Korelace jsou pouze deskriptivní (bez korekce na shlukování ve třídách).",
    general_title = ""
  )

```

Konkrétně byly provedeny následující analýzy:

- analýza spolehlivosti jednotlivých škál (Cronbachova alfa, McDonaldovo omega)
- modely zohledňující shlukování ve třídách a školách (lineární smíšené modely)
- kontrola vlivu znalostí (mini test znalostí)
- test férovosti jednotlivých položek (DIF analýza)
- srovnání struktury testu mezi různými skupinami (vícefaktorová analýza)

Tyto analýzy vedly ke stejným závṙům jako jednoduché grafy výše, navíc potvdily robustnost a použitelnost HPT dotazníku v českém překladu a kontextu.


### Co si z výsledků může učitel odnést?

1. **HPT dotazník lze používat pro ověření schonpsti žáků zaujmout dobové perspektivy.** Samozřejmě je vhodné ho kombinovat s dalšími nástroji a přístupy (např. HistoryLabovými cvičeními zaměřenými na tento koncept), ale jako jeden z nástrojů pro diagnostiku historického myšlení je použitelný.
2. **Schopnost dobových perspektiv není to samé jako souhlas s danými postoji.** I žáci s autoritářskými nebo pro-nacistickými postoji mohou mít potíže s porozuměním lidem v minulosti v jejich dobovém kontextu. Naopak žáci s demokratickými postoji nemusí mít automaticky dobové perspektivy zvládnuté.
3. **Znalosti jsou podstatné, ale nejsou vším.** Znalosti o daném historickém období (v tomto případě meziválečné Německo) hrají roli v tom, jak dobře žák dokáže zaujmout dobovou perspektivu, ale nejsou jediným faktorem a zdaleka ne tím hlavním. Je důležité rozvíjet i další dovednosti a schopnosti historického myšlení.

## Materiály

- [Stručný výzkumný záměr (anglicky)](https://docs.google.com/document/d/1dVALx38nJEfqsNkWrgBRTvNikQI5fTJ3-S9JJCXsd5Q/edit?usp=sharing)
- [Mini test znalostí](https://docs.google.com/document/d/10geollT853sY61kzo2I76jjGK4XT5bYbCAtHSZfF6s8/edit?usp=sharing) (není určen pro sdílení se žáky)
- [Překlad HPT dotazníku do češtiny](https://docs.google.com/document/d/1MdAjadyAtGVR-gfEgizH5-RXEBgc0I-cpo3qNG2VAtY/edit?usp=sharing) (není určen k sdílení se žáky)
- [Adaptace FR-LF + KSA + SDR dotazníku do češtiny](https://docs.google.com/document/d/1qkEgybQVgHTRuyUbPhlDYg0_SjQLAxq9gkS4jzUj5e8/edit?usp=sharing) (není určeno ke sdílení se žáky)
- [Google Form šablona celého dotazníku ke kopírování](https://docs.google.com/forms/d/1cL_q5lPQ6lpoHRFE_gyXv6z8oWWou6jrpHVk1lYWTsQ/copy) (vyžaduje Google účet) 
	- po vytvoření kopie **je určeno k online zadávání žákům**
- [Papírová verze k tisku (Google Docs)](https://docs.google.com/document/d/1oEAfcp7fBjfRQW56GQSGQ9JG2QocuZivh3VRTWBxK6U/edit?usp=sharing) - **je určeno k zadávání žákům**
	- [Papírová verze k tisku (PDF, verze na 1 list)](https://drive.google.com/file/d/1I2cWLWs26P0-rOVmPBtnIV9M_F-htyk3/view?usp=sharing)
	- [Papírová verze k tisku (PDF, verze na 2 listy)](https://drive.google.com/file/d/1IZKhkWbS8PiEFHFpI_FTiZxQ3RfPY8Vw/view?usp=sharing)
- [Anonymizovaný dataset pro vlastní analýzy (RDS)](data/029-hpt-a-extremismus.RDS) ([codebook](data/029-hpt-a-extremismus-codebook.pdf))